【裁判字號】    89,簡上,8
【裁判日期】    900404
【裁判案由】    拆屋還地
【裁判全文】
臺灣臺東地方法院民事判決  八十九年度簡上字第八號
    上  訴  人  甲○○
    被上訴人    乙○○
右當事人間請求拆屋還地事件，上訴人對於中華民國八十八年十一月二十三日臺灣臺
東地方法院台東簡易庭八十八年東簡字第一九四號第一審判決提起上訴，本院判決如
左：
    主  文
上訴駁回。
第二審訴訟費用由上訴人負擔。
    事  實
甲、上訴人方面：
一、聲明：(一)原判決廢棄。(二)駁回被上訴人在第一審簡易之訴。
二、陳述：除與原判決記載相同者，茲引用之外，補稱：
（一）上訴人先父早在民國六十五年間即已興建台東市○○路○段一四０巷三十六之
      一號房屋，該房屋部分基地本即坐落台東縣台東市○○段第八三地號土地上（
      下稱系爭土地），當時系爭土地並非上訴人所有，而係上訴人胞弟所有，嗣因
      父親死亡，兄弟分別繼承，該地由胞弟賣與被上訴人，買受人宜先釐清權利範
      圍，再辦理所有權移轉登記方是正道。詎被上訴人背道而馳，所有權登記完畢
      ，始測出部分土地上早已有建物，現為上訴人所有，並要求上訴人拆屋還地，
      上訴人要求要以同一價值土地與之交換，或以時價現金購買均遭拒絕。
（二）系爭土地，上訴人之使用並非無權源，上訴人告訴侵占案件，也經檢察官不起
      訴處分，縱被上訴人依民法第七六七條規定，有所有物返還請求權，自應先行
      補償上訴人地上物之損失而後始得返還。
三、證據：除援用第一審所提證據外，補提台灣台東地方法院檢察署檢察官不起訴處
    分書影本一份、稅籍證明影本一份。
乙、被上訴人方面：
一、聲明：駁回上訴。
二、陳述：除與原判決記載相同者，茲引用之外，補稱：
    系爭房屋原為豬舍，經過多次改建，始為今日模樣，故該房屋不可能有稅籍資料，
    原告所提出之稅籍資料應為隔壁十餘公尺外之另一間房屋所有，故上訴人並無合
    法占有之理由，應駁回其上訴。
    理  由
一、本件被上訴人起訴主張上訴人無權占有系爭土地，並在其上建有如原審判決附圖
    所示Ａ部分之建築物，因本於所有物返還請求權，求為命上訴人拆除該地上物及
    返還系爭土地之判決。上訴人則以系爭土地上之建物，於被上訴人取得該系爭土
    地所有權前，業已建造完成，其並非無權占有，若被上訴人欲請求其返還系爭土
    地，必先補償該地上物之價值等語，資為抗辯。
二、查被上訴人主張系爭土地為其所有，上訴人於該土地上建築房屋，占用如原審判
    決書附圖所示Ａ部分土地之事實，業據被上訴人提出土地登記簿謄本影本，且有
    一審法院依聲請至現場勘驗，製有勘驗筆錄，並委請台東縣台東地政事務所現場
    測量，繪製土地複丈成果圖，在卷可稽，堪信為真實。上訴人雖抗辯該房屋於被
    上訴人取得系爭土地所有權時，業已建築完成，其非無權占有。惟查，系爭土地
    先前之所有權人為上訴人之胞弟丙○○，此為上訴人所不爭執且有土地登記簿謄
    本在卷可憑，系爭土地與上訴人所有之建築物，其所有權既分屬二人所有，上訴
    人對其胞弟又無租賃權存在，系爭土地所有權經移轉予被上訴人後，難認上訴人
    對被上訴人有何合法占有權源，此外，上訴人亦無提出經被上訴人同意或有其他
    合法占有權源之事證，殊難認其占有為合法。又上訴人抗辯須經被告補償其地上
    物之價值，方欲搬遷，然並無提出任何依據以實其說，此部分之抗辯，亦無理由
    ，故被上訴人之主張有理由。        。
三、綜上所述，本件被上訴人主張被上訴人無權占有其土地為可採，上訴人所辯均為
    無可取。依民法七百六十七條所有物返還請求權之規定，被上訴人自得請求上訴
    人將坐落系爭土地上之建築物拆除，並返還土地。從而，被上訴人本於所有物返
    還請求權，請求上訴人將坐落系爭土地上如原審判決書之附圖所示建築物Ａ部分
    （面積為零點零零四公頃）拆除，並返還土地，為有理由，應予准許，而上訴人
    於該處居住已有一段時日，爰審酌其立即拆除搬遷顯有困難，故定履行期間為二
    個月，亦為合理。是則原審判決，於法並無違誤。上訴意旨指摘原判決不當，求
    予廢棄改判，為無理由，應予駁回其上訴。
四、據上論結，本件上訴為無理由，依民事訴訟法第四百三十六條之一第三項、第四
    百四十九條第一項、第七十八條，判決如主文。
中      華      民      國    九十      年      四      月      四      日
                       臺灣臺東地方法院民事庭
                                        審判長法  官  簡慧娟
                                              法  官  魏于傑
                                              法  官  黃明展
右為正本係照原本作成
不得上訴
中      華      民      國    九十      年      四      月      四      日
~B法院書記官  程志賓


司法院資訊處製作；財團法人民間司法改革基金會備份。
